臺灣高雄地方法院民事判決　九十年度重訴字第一一五七號
　　原　　　告　高雄縣永安鄉農會
　　法定代理人　乙 ○ ○
　　被　　　告　己 ○ ○
　　　　　　　　辛 ○ ○
　　　　　　　　丙 ○ ○
　　　　　　　　丁 ○ ○
　　訴訟代理人　戊○○○
　　被　　　告　庚 ○ ○
　　　　　　　　甲○○○
右當事人間請求清償債務事件，本院判決如左：
    主      文
被告應連帶給付原告新台幣陸佰萬元，及自民國八十九年十一月二日起至清償日止，
按週年利率百分之九點七五計算之利息，並自民國八十九年十二月三日起至清償日止
，其逾期在六個月以內者，按上開利率百分之十，逾期超過六個月者，按上開利率百
分之二十計算之違約金。
訴訟費用由被告連帶負擔。
本判決於原告以新台幣貳佰萬元為被告供擔保後得假執行。
    事      實
甲、原告方面：
一、聲明：求為判決如主文所示。
二、陳述：緣訴外人陳戴玉鳳於民國八十八年四月二日邀同其子即訴外人陳明煌為連
    帶保證人，與原告簽訂消費借貸及連帶保證契約，向原告借款新台幣（下同）六
    百萬元，約定自八十八年四月二日起至九十年四月二日止，分二十四期按月繳息
    ，利息按週年利率百分之九點七五計算，如有任何一宗債務不依約清償或攤還本
    息時，即喪失期限利益，全部債務視為到期，除依上開利率計息外，其逾期清償
    在六個月以內者，另按上開利率百分之十，超過六個月者，按上開利率百分之二
    十計付之違約金（下稱系爭消費借貸契約）。詎陳戴玉鳳借款後，繳息至八十九
    年十一月一日止，自八十九年十一月二日起即未按期繳款，尚積欠原告如主文第
    一項所示借款本金、利息及違約金，惟陳戴玉鳳已於八十九年七月十九日死亡，
    被告為其法定繼承人，依民法第一千一百四十八條之規定，自應繼承陳戴玉鳳之
    消費借貸債務，並依同法第一千一百五十三條第一項之規定對原告負連帶清償責
    任，爰依消費借貸及繼承法律關係，請求判決如主文所示。
三、證據：提出借據、借款申請書、授信約定書、繼承系統表、陳戴玉鳳身分證、活
    期存款帳戶交易明細表、會員印鑑卡、交易明細表等影本各一份及活期存款取款
    憑條影本三紙為證。
乙、被告方面：
一、聲明：
（一）原告之訴及假執行之聲請均駁回。
（二）訴訟費用由原告負擔。
二、陳述：陳戴玉鳳生前並未說明有向原告借款，依被告調查發現，因陳明煌住在高
    雄縣彌陀鄉，非原告之會員，不得以自己名義向原告借款，所以借用陳戴玉鳳為
    人頭會員資格在該農會借款，陳戴玉鳳只是單純出借帳戶予陳明煌使用，原告對
    此應非常瞭解，且財政部應有明文規定基層金融機構對於七十歲以上之授信戶，
    不宜貸款，陳戴玉鳳於八十八年時已七十高齡，為何原告會准予授？顯見陳戴玉
    鳳只是單純出借帳戶之人頭，並無實際借款行為。另被告甲○○○再辯稱：伊於
    六十四年與訴外人吳溪泰結婚時，因父母（被繼承人陳戴玉鳳）嫌吳溪泰家境貧
    窮，強烈反對這門婚事，並表示因伊不孝，不得繼承家產，結婚當日之金飾配件
    ，亦是被告向娘家借來，於婚禮翌日即返還娘家，被繼承人亦未參加被告之婚禮
    ，並表示不與被告來往等語，嗣於七十三年被告之兄長欲分家產時，被繼承人並
    要求被告簽立繼承權拋棄書，依照民法第一千一百四十五條之規定，被告甲○○○已喪失對被繼承人之繼承權，請求駁回原告之訴及假執行之聲請。
三、證據：提出繼承權拋棄書、證明書、陳明煌活期存款存摺、高雄縣政府稅捐稽徵
    處出具之財產稅籍資料等影本各一份為證；並請求訊問證人即系爭借款實際承辦
    人員蘇清皇、張英真及被告甲○○○之夫吳溪泰。
    理      由
一、被告庚○○經合法通知，未於最後言詞辯論期日到場，核無民事訴訟法第三百八
    十六條所列各款情形，爰依原告之聲請，由其一造辯論而為判決。
二、原告主張：被告之被繼承人陳戴玉鳳於八十八年間與原告系訂系爭消費借貸契約
    ，而陳戴玉鳳自借款後，自八十九年十一月二日起即未按期繳息，尚積欠原告如
    主文第一項所示之借款，惟陳戴玉鳳已於八十九年七月十九日死亡，被告為其法
    定繼承人，爰依消費借貸及繼承法律關係，請求判決如主文所示。被告則以：因
    訴外人陳明煌非原告之會員，不得以自己名義向原告借款，所以借用陳戴玉鳳為
    人頭會員資格向原告借款，陳戴玉鳳只是單純出借帳戶予陳明煌使用，並無實際
    借款行為，且被告甲○○○於六十四年與吳溪泰結婚時，因陳戴玉鳳嫌吳溪泰家
    境貧窮，強烈反對婚事，並表示甲○○○不孝，不得繼承家產等語，嗣於七十三
    年間分家產時，陳戴玉鳳並要求被告簽立繼承權拋棄書，依照民法第一千一百四
    十五條之規定，被告已喪失對陳戴玉鳳之繼承權，請求駁回原告之訴及假執行之
    聲請等詞置辯。
三、原告主張之事實，已據其提出與所述內容相符之借據、借款申請書、授信約定書
    、繼承系統表、陳戴玉鳳身分證、活期存款帳戶交易明細表、會員印鑑卡、交易
    明細表等影本各一份及活期存款取款憑條影本三紙為證。被告固不否認陳明煌以
    陳戴玉鳳之名義向原告開設活期儲蓄存款戶，並簽立系爭消費借貸契約書之事實
    ，惟以前詞置辯，然為原告所否認，茲將本院判斷內容詳述如下：
（一）本件系爭借款係由被告之被繼承人陳戴玉鳳，於民國八十六年三月間向原告申
      借，因陳戴玉鳳生前以養殖為業，申貸時表示借款目的將投入其養殖事業做為
      資金，並將以養魚收入做為償款來源，經原告進行徵信及審查後准予貸放，在
      八十六年三月三十一日將六百萬之款項撥入陳戴玉鳳第００三三六─六─００
      一號帳戶內，雙方約定借期二年，因借款人（陳戴玉鳳）繳息正常，故清償期
      屆滿後，原告同意陳戴玉鳳續借（展期），雙方並簽立自八十八年四月二日起
      至九十年四月二日止之系爭消費借貸契約乙節，已據證人即原告承辦系爭借款
      之人員蘇清皇（八十六年三月間借貸時之承辦人員）及張英真（八十八年四月
      間辦理展期之承辦人員）到庭證述綦詳，復有陳戴玉鳳身分證影本、八十六年
      三月二十六日簽立之印鑑卡、八十六年三月二十六日簽立之農會授信約定書、
      八十六年三月二十七日書立之借款申請書及八十八年四月二日簽立之借據各一
      份為證。依上開陳戴玉鳳之開戶印鑑卡，陳戴玉鳳於「簽名或指模」欄內按捺
      其本人指印，並由陳明煌於指印上方代簽「陳戴玉鳳」名義，且於「印鑑」欄
      內留存「陳戴玉鳳」之印鑑文，該印鑑卡上並載明：「憑本印鑑向貴會借款或
      作借款連帶保證願負一切責任」等語，有印鑑卡一份在卷足憑；另授信約定書
      第二條約定：「立約人因名稱、組織、章程內容、印鑑、代表人、代表人權限
      範圍或其他足以影響貴會權益變更情事發生時，應即以書面將變更情事通知貴
      會，並辦妥變更或註銷留存印鑑之手續。於未為前項通知及變更或註銷留存印
      鑑手續前與貴會所為之交易，立約人均願負其責任，如因而造成貴會損害，並
      負賠償責任。」；第十條約定：「凡持有貴會發給立約人之擔保物收據或保管
      證或立約人印鑑，前往貴庫請求返還或更換擔保物及其有關文件者，均視為立
      約人之代理人，貴會得准予返還或更換之。」。陳戴玉鳳除於該授信約定書上
      「留存印鑑處」蓋與上開開戶印鑑卡相同之「陳戴玉鳳」印文外，並按捺其指
      模，且由陳明煌代為填寫其姓名、住址、身分證統一編號、出生年月日及職業
      ，亦據證人蘇清皇到庭證述明確，復有授信約定書在卷可稽。而陳戴玉鳳自八
      十六年三月間向原告開設活期存款戶及簽立授信約定書之日起，迄八十八年四
      月二日簽訂系爭消費借貸書，及至八十九年七月十九日死亡為止，均未向原告
      申請辦理變更或註銷留存印鑑手續，為兩造所不爭執，足認陳戴玉鳳以留存於
      活期存款印鑑卡及授信約定書上之印章，作為其與原告間所為交易印鑑章之事
      實堪予認定。
（二）又陳戴玉鳳於八十六年三月二十六日在授信約定書上簽章時，其當時職業係從
      事農業等情，已據陳戴玉鳳於授信約定書上「職業」欄內填載明確，核與其身
      分證職業欄所載「捕魚自農」等情大致相符；而陳戴玉鳳於八十七及八十八年
      間在原告尚有定期存款，其每月均會前往領取利息，並開設有第三三六九號之
      活期存款帳戶以供定期存款之利息得以每月撥入該戶頭內，而經核該帳戶之交
      昜明細，自八十七年一月起迄至八十八年三月止，每月之二十一日或二十二日
      都會有一千八百餘元至二千餘元之定存利息撥入，而陳戴玉鳳也確實在利息撥
      入後之三、四日內均會固定前往領取現金等情，亦據證人張英真證述綦詳，並
      有活期存款帳戶交易明細表一份及活期存款取款憑條影本三紙為證。衡諸上情
      ，陳戴玉鳳與原告既有金錢存取往來之經驗，對金融實務基礎知識應有初步瞭
      解，於開戶及簽立授信約定書之際，對於開戶及授信約定書之用途何在？理應
      知悉甚詳，自難諉為不知。再者，證人陳明煌亦證稱陳戴玉鳳自八十六年三月
      間開戶及簽定授信約書後，陳戴玉鳳之開戶印鑑章及存摺均由伊保管等語，足
      認陳戴玉鳳自始即同意陳明煌以其名義向原告借款使用。而陳明煌自八十六年
      三月間即陳戴玉鳳簽具授信約定書之時起，至八十八年四月二日簽訂系爭消費
      借貸契約前，均按時繳息，亦為兩造所不爭執；雖陳戴玉鳳歷次借據（八十六
      年三月間借款及八十八年四月二日之展期借款）上借款人欄「陳戴玉鳳」之簽
      名並非陳戴玉鳳本人所簽（由陳明煌代簽），惟所蓋之「陳戴玉鳳」之印章，
      則與陳戴玉鳳留存於開戶印鑑卡及授信約定書上所蓋「陳戴玉鳳」之印章相符
      ，已據原告陳明在卷，且為被告所不爭執，復有會員印鑑卡、借據及授信約定
      書各一份為證。另原告於八十六年三月三十一日，依約將陳戴玉鳳所借六百萬
      元款項全額匯入陳戴玉鳳在原告所開設００三三六─六─００一號活期儲蓄存
      款帳戶內之事實，則有交易明細表在卷可憑，陳載玉鳳確有向原告借貸系爭六
      百萬元之事實堪予認定。
（三）至於被告辯稱系爭借據上「陳戴玉鳳」之簽名係陳明煌所為乙節，因系爭借據
      上借款人欄既蓋有陳戴玉鳳留存在原告處之印鑑，依前揭開戶印鑑卡之記載及
      授信約定書第二條及第十條之約定，亦視陳明煌為陳戴玉鳳之代理人，而陳明
      煌以陳戴玉鳳名義所為之借貸意思表示，參照民法第一百零三條第一項代理人
      於代理權限內，以本人名義所為之意思表示，直接對本人發生效力之規定，其
      借貸行為（含八十六年三月間之借貸及八十八年四月二日辦理展期）直接對陳
      戴玉鳳發生效力，被告辯稱陳明煌於八十八年四月二日未經陳戴玉鳳同意，即
      持陳戴玉鳳之印章辦理展期，對陳戴玉鳳不生效力等語，顯不足採。
（四）另被告甲○○○辯稱伊於六十四年結婚時，因陳戴玉鳳嫌棄伊夫吳溪泰家境貧
      窮，強烈反對婚事，並表示伊不孝不得繼承家產，且於七十三年間分家產時，
      陳戴玉鳳並要求伊簽立繼承權拋棄書，依照民法第一千一百四十五條之規定，
      已喪失對陳戴玉鳳之繼承權等語。惟查，民法第一千一百四十五條第一項第五
      款所謂對於被繼承人有重大之虐待或侮辱情事，係指以身體上或精神上之痛苦
      加諸於被繼承人而言（最高法院七十四年台上字第一八七０號判例參照）；至
      於是否為重大之虐待或侮辱，應依客觀的社會觀念衡量之，不得僅憑被繼承人
      之主觀的意見為依據。本件被告甲○○○於六十四年間與吳溪泰結婚時，雖陳
      戴玉鳳嫌棄吳溪泰家境貧窮而反對婚事，並表示甲○○○嗣後不得繼承家產，
      且於七十三年二月三日分家產時命陳吳里春簽具「繼承權拋棄書」，已據被告
      甲○○○陳明在卷，復有繼承權拋棄書及證明書各一份為證。惟婚姻對象之選
      擇，應由婚姻雙方當事人自主，中國傳統上主婚權歸父母之習俗，與現代婚姻
      自由之原則相反，甲○○○自可不受此傳統觀念之拘束，其不顧陳戴玉鳳反對
      與吳溪泰結婚，依社會客觀觀念，與民法第一千一百四十五條第一項第五款「
      重大之虐待或侮辱情事」有異，且被告甲○○○又未以其他身體上或精神上之
      痛苦加諸於陳戴玉鳳，亦為兩造所不爭執，準此，被告甲○○○之繼承權，並
      未因陳戴玉鳳表示其不得繼承而喪失；參以甲○○○於八十九年七月十九日陳
      戴玉鳳死亡時，亦未依照民法第一千一百七十四條第二項之規定，於知悉其得
      繼承之時起（八十九年七月十九日陳戴玉鳳死亡時）二個月內，以書面向法院
      為拋棄繼承權，有本院九十年八月二十四日（九０）高貴民律行字第四０五一
      四號函一份在卷足憑，被告甲○○○所辯已喪失繼承權乙節，自無可採。
四、按債權債務之主體，應以締結契約之當事人為準，故凡以自己名義與人結約為債
    務之負擔者，即對於債權人當然負契約上當事人應有之責任，至其實際享用債權
    金額之為何人，原非所問，不得以所借之款係供給他人使用為詞，對於債權人主
    張免責（最高法院十八年上字第一六○九號、十九年上字第三八二號判例意旨參
    照）。本件縱令被告所辯陳戴玉鳳僅為「人頭戶」亦即借用名義人屬實，姑不論
    陳戴玉鳳是否實際上享有六百萬元借款利益，或其事實上未曾償還該借款之本息
    ，其既已同意陳明煌以其名義向原告借款，即係借貸關係之主體，應負借款人之
    契約責任，陳戴玉鳳既係與原告締結消費借貸契約之借款人，並收受貸款，即不
    得對為債權人之原告主張免責。
五、又按消費借貸者，謂當事人約定，一方移轉金錢或其他代替物之所有權於他方，
    而他方以種類、品質、數量相同之物返還之契約。借用人應於約定期限內，返還
    與借用物種類、品質、數量相同之物。遲延之債務，以支付金錢為標的者，債權
    人得請求依法定利率計算之遲延利息。但約定利率較高者，仍從其約定利率。當
    事人得約定債務人不履行債務時，應支付違約金，民法第四百七十四條、第四百
    七十八條、第二百三十三條第一項、第二百五十條第一項分別定有明文。末按繼
    承因被繼承人死亡而開始；繼承人自繼承開始時，除本法另有規定外，承受被繼
    承人財產上之一切權利義務；繼承人對於被繼承人之債務，負連帶責任；遺產繼
    承人除配偶外，依左列順序定之：(一)直系血親卑親屬；又第一千一百三十八條所
    定第一順序之繼承人，有於繼承開始前死亡或喪失繼承權者，由其直系血親卑親
    屬代位繼承其應繼分，民法第一千一百四十七條、第一千一百四十八條前段、第
    一千一百五十三條第一項、第一千一百三十八條第一款及第一千一百四十條分別
    定有明文。查陳戴玉鳳為系爭消費借貸契約之借用人，未依約清償本息，尚積欠
    原告如主文第一項所示之借款本金、利息及違約金，已如前述。而被告庚○○、
    甲○○○為陳戴玉鳳之直系血親卑親屬，為第一順位繼承人；另被告己○○、辛○○、丙○○及丁○○之父親即訴外人陳明和，本亦為第一順位繼承人，然陳明
    和於繼承開始（八十九年七月十九日）前即八十八年一月三十一日已死亡，有戶
    籍謄本及繼承系爭表為證，被告己○○、辛○○、丙○○及丁○○既為陳明和之
    直系血親卑親屬，自應代位繼承陳明和之應繼分。綜上所述，被告既均為陳戴玉
    鳳之法定繼承人，揆諸前揭規定，自應就陳戴玉鳳系爭消費借貸債務，負連帶清
    償之責。從而原告依據消費借貸契約及繼承法律關係，請求被告連帶給付原告六
    百萬元，及自八十九年十一月二日起至清償日止，按週年利率百分之九點七五計
    算之利息，並自八十九年十二月三日起至清償日止，其逾期在六個月以內者，按
    上開利率百分之十，逾期超過六個月者，按上開利率百分之二十計算之違約金，
    即屬正當，應予准許。
六、原告陳明願供擔保，請求宣告假執行，核無不合，茲酌定擔保金額，予以准許。
七、本案事證已臻明確，兩造其餘主張陳述及所提之證據，均毋庸再予審酌，附此敘
    明。
據上論結，本件原告之訴為有理由，依民事訴訟法第三百八十五條第一項前段、第八
十五條第二項、第三百九十條第二項，判決如主文。
中　　　華　　　民　　　國　　九十一　　年　　　五　　　月　　二十二　　日
                                    臺灣高雄地方法院民事第二庭
~B法　　　官　唐照明
右為正本係照原本作成。
如不服本判決，應於送達後廿日內，向本院提出上訴狀並表明上訴理由，如於本判決
宣示後送達前提起上訴者，應於判決送達後十日內補提上訴理由書（須附繕本）。
中　　　華　　　民　　　國　　九十一　　年　　　五　　　月　　二十三　　日
~B法院書記官　唐美玲
